【裁判字號】    89,上訴,1086
【裁判日期】    890928
【裁判案由】    偽造文書等
【裁判全文】
臺灣高等法院高雄分院刑事判決                  八十九年度上訴字第一八六號
    上  訴  人  台灣高雄地方法院檢察署檢察官
    上  訴  人
    即  被  告  庚○○○
    選任辯護人  邱明政
    被      告  己○○
右上訴人因被告偽造文書等案件，不服臺灣高雄地方法院八十九年度訴字第七一七號
中華民國八十九年六月二十三日第一審判決（起訴案號：臺灣高雄地方法院檢察署八
十八年度偵字第三０二四九號），提起上訴暨併案審理（同署八十九年度偵字第一四
九四０號），本院判決如左：
    主  文
原判決關於庚○○○部分撤銷。
庚○○○連續行使偽造私文書，足以生損害於他人，處有期徒刑壹年，緩刑肆年。
其他上訴駁回。
    事  實
一、庚○○○於民國八十六年七月間，邀集每會會金新台幣（下同）一萬元之互助會
    ，於每月五日在高雄市前鎮區鎮○○街一六五巷四之四號住處開標、每逢六月二
    十日、十二月二十日加標一次、採內標方式標會、會期自八十六年七月五日起至
    八十九年十月五日止、連同會首共計四十七會之互助會，甲○○、丁○○、戊○○各參加二會。詎庚○○○為貼補其他會款，急需用錢，竟基於意圖為自己不法
    所有及偽造文書之概括犯意，利用會員間互不認識或未到場標會之機會，自八十
    七年五月間起至八十八年四月間止，在上址先後六次未經會員「阿德」、「陳太
    太」、「洪藤」、「阿秀（二會）」、「阿菊（即趙春菊）」等五人之同意，擅
    自冒用「阿德」等人之名義，在空白字條上偽造「阿德」等人署押及二千元至二
    千五百元不等標息，偽造屬私文書性質之投標單，參與競標得標（冒用「阿德」
    等人詳細時間、標息不詳），並先後六次以「阿德」等人得標向戊○○、甲○○
    、丁○○、丙○○及其他活會會員，分別詐收會款約二百餘萬元，足以生損害於
    「阿德」、「陳太太」、「洪藤」、「阿秀」、趙春菊、戊○○、甲○○、丁○○、丙○○及其他活會會員。嗣於八十八年十一月五日開標後，傳出庚○○○有
    冒標情事，經甲○○、丁○○、戊○○等人相互訪查，始查知上情。
二、案經甲○○、丁○○、戊○○、丙○○訴請臺灣高雄地方法院檢察署檢察官偵查
    起訴及併案審理。
    理  由
壹、有罪部分：
一、訊據被告庚○○○對於右揭時地，利用會員間互不認識或未到場標會之機會，先
    後六次冒用會員「阿德」、「陳太太」、「洪藤」、「阿秀（二會）」、「阿菊
    （即趙春菊）」等五人名義，在空白字條上偽造「阿德」等人署押及標息，標取
    會款，並向活會會員詐收會款約二百餘萬元之事實供承不諱，核與告訴人甲○○
    、丁○○、戊○○、丙○○指訴情節相符，並經證人趙春菊證述無訛，復有互助
    會單附卷可稽，事證明確，被告庚○○○犯行洵堪認定。
二、按在空白字條上偽簽活會會員署押及記載標息金額之投標單，依民間互助會之習
    慣，足以表示該名義人願出所書利息金額標取會款，應認係刑法第二百二十條第
    一項之準私文書。查被告偽造「阿德」等人之投標單，持之參與競標，得標後詐
    收會款，足以生損害於「阿德」等活會會員之行為，係犯刑法第二百十六條、第
    二百十條之行使偽造私文書罪、同法第三百三十九條第一項之詐欺取財罪。被告
    偽造「阿德」等人之署押於標單上，其偽造署押之行為，為偽造準私文書之部分
    行為；而偽造標單後復持以行使，偽造之低度行為應為行使之高度行為所吸收，
    ，均不另論罪，僅論以行使偽造準私文書罪。又被告同一次冒標之詐欺行為，同
    時向多數活會會員詐取會款，係以一行為觸犯數個相同之詐欺罪名，為同種想像
    競合犯，依刑法第五十五條之規定，應從一重處斷。其先後多次行使偽造之準私
    文書、詐欺取財犯行，均時間緊接，手法相同，顯係各基於概括之犯意反覆為之
    ，均為連續犯，依法各以一罪論。所犯連續行使偽造私文書、詐欺取財犯行間，
    有方法結果之牽連關係，應從較重之連續行使偽造私文書罪論處。
三、原審據以論處被告庚○○○偽造文書罪刑，固非無見，惟查：刑法第二百十條之
    偽造文書罪，以足生損害於公眾或他人為犯罪成立要件之一，自應於事實欄有所
    記載，原判決對於被告庚○○○偽造文書部分，未敘明足生損害於「阿德」等活
    會會員，尚有未洽。又偽造之署押，依刑法第二百十九條之規定，係採義務沒收
    主義，除能確切證明其已滅失而不存在外，縱未經扣案，仍應為沒收之宣告，原
    判決以偽造之署押因未扣案，為免執行困難為由，未宣告沒收，亦有未合。被告
    庚○○○上訴意旨，指摘原判決量刑過重，為無理由；檢察官上訴意旨，指摘原
    判決量刑過輕，為有理由，且原判決此部分亦有可議，自應由本院將原判決關於
    庚○○○部分撤銷改判。茲審酌被告身為會首竟連續冒用活會會員名義標會，並
    詐收會款高達二百餘萬元，嚴重危害經濟秩序，惡性非輕，惟念其係因一時思慮
    欠週、而鑄成大錯，且前無不良素行，犯後分期清償小部分會款並坦承犯行，犯
    後態度尚稱良好等一切情狀，量處有期徒刑一年，以資懲儆。又查被告庚○○○
    未曾受有期徒刑以上刑之宣告，有臺灣高等法院被告全國前案紀錄表一份附卷可
    稽，並於原審判決後與告訴人戊○○、甲○○、丁○○、丙○○等活會員成立和
    解，除先給付部分現金，並提供其所有房地，由告訴人出售抵償，如有不足分期
    償還，此有和解書二份可證，被告庚○○○經此論罪科刑之教訓，當知謹慎，應
    無再犯之虞，本院認其所宣告之刑，以暫不執行為適當，爰併宣告緩刑四年，以
    勵自新。至偽造「阿德」、「陳太太」、「洪藤」、「阿秀（二會）」、「阿菊
    （即趙春菊）」等人署押之投標單，均投標後已丟棄滅失，此據被告庚○○○供
    承在卷，自無庸沒收，附此敘明。
貳、無罪部分：
一、公訴意旨另以：被告己○○於其妻即被告庚○○○召募之前開互助會，負責開標
    及收取會款，因認被告己○○亦涉有刑法第二百十六條、第二百十條之行使偽造
    私文書罪、同法第三百三十九條第一項之詐欺取財罪嫌云云。
二、按犯罪事實應依證據認定之，無證據不得推定其犯罪事實，刑事訴訟法第一百五
    十四條定有明文。又認定不利於被告之事實，須依積極證據，苟積極證據不足為
    不利於被告事實之認定時，即應為有利於被告之認定，更不必有何有利之證據（
    最高法院三十年上字第八一六號判例參照）。
三、本件公訴人認被告己○○涉有偽造文書及詐欺取財罪嫌，無非以告訴人甲○○、
    丁○○、戊○○之指述，及其等提出之互助會單為憑；惟訊據被告己○○堅決否
    認有偽造文書等犯行，辯稱：互助會是伊太太庚○○○邀的，伊並沒有參與，伊
    也沒有主持過開標，只是伊太太不在時，會員來繳會款，交給伊轉交庚○○○，
    且庚○○○冒標詐收會款，伊不知情，亦未使用冒標款項等語。經查：本件互助
    會由被告庚○○○所邀集，並於上述時地以「阿德」等五人名義冒標互助會，此
    為被告庚○○○供認不諱，並為告訴人甲○○、丁○○、戊○○、丙○○所不否
    認，且告訴人甲○○、戊○○並不曾將會款交與被告己○○，亦不知被告己○○
    是否曾主持過開標，此為告訴人戊○○、告訴人代理人陳鳳珠所自承，又告訴人
    丁○○亦於八十九年六月九日原審審理時供稱：被告己○○不曾主持開標，雖曾
    代為收受會款，係因被告庚○○○不在家，乃交由被告己○○轉交等語，則以被
    告己○○與被告庚○○○為夫妻關係，於共同生活期間，因被告庚○○○不在家
    ，乃代為收受會員所繳之會款，亦屬情理之常，而無何可責難之處，足見告訴人
    甲○○、丁○○、戊○○於告訴狀中記載被告己○○協助開標及收取會款，顯屬
    誤會。又公訴人曾於八十九年一月二十一日傳訊本件互助會之會員即證人楊本生
    、呂素、林素、蕭王西霞、丙○○、方戀、趙春菊、陳孫田到庭，惟渠等均未證
    述被告己○○與本件互助會有何關係，或被告己○○向其等收取會款，或主持開
    標事宜等情事。
四、綜上所述，本件互助會既由被告庚○○○所邀集，並由被告庚○○○以「阿德」
    等五人名義冒標互助會，被告己○○並未邀集會員，亦未主持開標，而以「阿德
    」等五人名義冒標又非被告己○○所為，被告庚○○○冒標所得款項，又乏證據
    證明被告己○○花用，尚難以被告己○○係被告庚○○○之夫，被告庚○○○不
    在家時，被告己○○代收會款，遽認被告己○○應對被告庚○○○之冒標行為，
    亦應負偽造文書等罪責；此外復查無其他積極證據足證被告己○○有何偽造文書
    、詐欺犯行，原審以不能證明被告己○○犯罪，而諭知無罪之判決，依法尚無不
    合，公訴人上訴意旨仍執陳詞，指摘原判決此部分不當，為無理由，應予駁回。
據上論結，應依刑事訴訟法第三百六十八條、第三百六十九條第一項前段、第三百六
十四條、第二百九十九條第一項前段，刑法第五十六條、第二百十六條、第二百十條
、第三百三十九條第一項、第五十五條、第七十四條第一款，罰金罰鍰提高標準條例
第一條前段，判決如主文。
本案經檢察官劉翼謀到庭執行職務。
中    華    民    國     八十九     年       九       月     二十八     日
                              臺灣高等法院高雄分院刑事第一庭
                                  審判長法官  翁慶珍
                                        法官  李春昌
                      法官  周賢銳
右乙本證明與原本無異。
如不服本判決，應於判決送達後十日內向本院提出上訴狀，其未述理由者並應於提
出上訴狀後十日內向本院補提理由書（應附繕本)。
                                      書記官  黃琳群
中    華    民    國     八十九     年       九       月     二十九     日
附錄：本判決論罪科刑法條：
刑法第二百十條：
    偽造、變造私文書，足以生損害於公眾或他人者，處五年以下有期徒刑。
刑法第二百十六條：
    行使第二百十條至第二百十五條之文書者，依偽造、變造文書或登載不實事項或
    使登載不實事項之規定處斷。
刑法第三百三十九條第一項：
    意圖為自己或第三人不法之所有，以詐術使人將本人或第三人之物交付者，處五
    年以下有期徒刑、拘役或科或併科一千元以下罰金。
                                                                        Ｋ


司法院資訊處製作；財團法人民間司法改革基金會備份。
